臺灣高等法院刑事判決　　　　　　　 100年度上訴字第2689號
上　訴　人
即　被　告　吳福銓
指定辯護人　義務辯護黃俊六律師
上　訴　人
即　被　告　藍應祿
選任辯護人　法律扶助陳鴻基律師
上　訴　人
即　被　告　曾暉勝
指定辯護人　義務辯護黃俊六律師
上　訴　人
即　被　告　鄭智明
指定辯護人　扶助律師楊敏宏律師
上列上訴人因恐嚇取財等案件，不服臺灣桃園地方法院100年度
訴字第163號，中華民國100年8月4日第一審判決（起訴案號：臺
灣桃園地方法院檢察署99年度偵字第29635號），提起上訴，本
院判決如下：
    主  文
原判決撤銷。
吳福銓、曾暉勝、鄭智明共同犯恐嚇取財罪，均累犯，吳福銓處
有期徒刑參年陸月，曾暉勝處有期徒刑參年，鄭智明處有期徒刑
貳年陸月。
藍應祿共同犯恐嚇取財罪，處有期徒刑參年。
    事  實
一、吳福銓前因施用第一級毒品案件，經臺灣桃園地方法院以95
    年訴字第754號判決判處有期徒刑6月確定，於民國95年11月
    28日入監執行，嗣於96年6月23日縮刑期滿執行完畢(本案構
    成累犯)。藍應祿前因施用第一級毒品案件，經同法院以94
    年訴字第1731號判決判處有期徒刑8 月確定；復因施用第一
    級毒品案件，經同法院以95年訴字第1142號判決判處有期徒
    刑9月確定，繼經同法院以96年度聲減字第310號裁定減刑為
    有期徒刑4月又15日確定，上開2罪刑接續執行，於95年7月1
    日入監執行，嗣於96年7 月16日執行完畢出監(本案非累犯)
    。曾暉勝前因施用第一級案件，經同法院以96年訴字第365
    號判決判處有期徒刑8 月確定，繼經同法院以96年聲減字第
    1642號裁定減刑為有期徒刑4 月確定，於96年12月14日入監
    執行，嗣於97年4 月13日縮刑期滿執行完畢(本案構成累犯)
    。鄭智明前因施用第一級、第二級毒品案件，經臺灣南投地
    方法院以94年度訴字第569號判決各判處有期徒刑1年、7 月
    ，應執行有期徒刑1年5月，經上訴後，繼經臺灣高等法院臺
    中分院以94年度上訴字第2572號判決駁回上訴確定，並經臺
    灣南投地方法院以96 年度聲減字第381號裁定各減刑為有期
    徒刑6 月、3月15日，應執行有期徒刑8月15日確定；復因施
    用第一級毒品案件，經臺灣南投地方法院以95年度訴字第70
    6號判決判處有期徒刑11月確定，上開2罪刑接續執行，於95
    年5月28日入監執行，嗣於96年11月28日縮刑期滿執行完畢(
    本案構成累犯)。
二、詎吳福銓、藍應祿、曾暉勝、鄭智明竟不知悔改，因其等皆
    對毒品海洛因成癮，為圖不花分文即可施用海洛因，竟於99
    年5月30日下午4 時許，聚集在桃園縣大溪鎮○○路○段1168
    巷19弄16號藍應祿之住處，均基於為自己不法所有之意圖，
    由鄭智明提議，約由吳福銓撥打電話向宋曼萍佯稱欲購買毒
    品海洛因，由藍應祿提供其不知情友人綽號「阿來」位於桃
    園縣大溪鎮頭寮2之2號之住處為假交易地點，再由藍應祿、
    曾暉勝冒充警察入屋內實施臨檢，使從事毒品販賣犯行之宋
    曼萍、隨行陳振森因畏懼警察取締、偵辦毒品犯罪之公權力
    行使而交出毒品海洛因，並約定俟取得毒品後即返回藍應祿
    住處一同施用，彼等謀議既成，即基於共同之犯意聯絡，首
    由吳福銓於同日晚上8 時許，撥打電話向宋曼萍佯稱欲購買
    毒品海洛因，且相約至桃園縣大溪鎮武嶺橋附近碰面，鄭智
    明即開車載送吳福銓至該處與宋曼萍會合，俟宋曼萍駕車搭
    載陳振森一同抵達，鄭智明因前曾向宋曼萍購買毒品，不願
    遭其認出，遂先行駕車至桃園縣大溪鎮頭寮2之2號附近徘徊
    ，吳福銓乃指示宋曼萍駕車搭載其與陳振森至桃園縣大溪鎮
    頭寮2之2號民宅佯裝交易，另藍應祿、曾暉勝則另行騎車至
    上址附近，等候入內之適當時機。嗣於同日晚上9 時40分許
    ，吳福銓誘使宋曼萍、陳振森進入上址民宅後，藍應祿、曾
    暉勝隨即踹門入內冒稱係警察臨檢，大喊：「不許動」，曾
    暉勝並將該民宅大門關上，以此方法控制宋曼萍、陳振森之
    行動，繼而藍應祿、曾暉勝均喝令宋曼萍、陳振森交出毒品
    ，藍應祿並將宋曼萍帶往該民宅內之房間欲對宋曼萍搜身找
    出其攜帶之毒品，而行使警察執行臨檢、搜索具有強制力之
    職權，陳振森因察覺藍應祿、曾暉勝舉止不似警察，而尾隨
    藍應祿、宋曼萍進入房間，且取出甩棍與藍應祿拉扯，並往
    大門處走欲離開該處，曾暉勝見狀即擋在大門前，亦與陳振
    森所持甩棍拉扯，藍應祿、曾暉勝與陳振森三人拉扯甩棍呈
    對峙狀態，吳福銓見狀即施用暴力手段，自桌上取得咖啡飲
    料鐵罐往陳振森頭部左後方攻擊，致陳振森當場一陣暈眩倒
    地不起，片刻後陳振森即恢復意識，而藍應祿、曾暉勝目睹
    吳福銓施用暴力手段，竟未加阻止，當場基於利用吳福銓此
    一施用暴力手段之默示犯意聯絡，均續命宋曼萍、陳振森交
    出毒品，而宋曼萍則央求藍應祿、曾暉勝別再打陳振森，讓
    她與陳振森離開，陳振森見情勢至此，為免橫生枝節，急於
    離開上址，故自身上取出其隨身攜帶供己施用之海洛因3 小
    包交予曾暉勝，藍應祿、曾暉勝等人始令宋曼萍、陳振森離
    去，後曾暉勝即持取得之3 小包海洛因，偕同吳福銓、藍應
    祿離開現場，並返回上開藍應祿住處與鄭智明朋分前開恐嚇
    取得之毒品。嗣宋曼萍、陳振森於99年9 月18日因另案經警
    緝捕後供出上情，經警循線查獲，並於同日19時許，經吳福
    銓同意執行搜索，查得與本案無關之手銬1付。
三、案經桃園縣政府警察局移送臺灣桃園地方法院檢察署檢察官
    偵查起訴。
    理  由
壹、證據能力部分
一、共同被告吳福銓、藍應祿、曾暉勝偵查中向檢察官所為陳述
    有證據能力：
    按交互詰問，屬人證調查證據程序之一環，與證據能力係指
    符合法律規定之證據適格，亦即得成為證明犯罪事實存否之
    證據適格，其性質及在證據法則之層次並非相同。而被告以
    外之人於審判外之言詞或書面陳述，除法律有規定者外，不
    得作為證據，刑事訴訟法第159條第1項定有明文。所謂法律
    有規定者，即包括同法第159條之1至第159條之5所規定傳聞
    證據具有證據能力之例外情形。故如欲採被告以外之人於審
    判外之言詞為認定犯罪事實所憑之證據時，必須符合法律所
    規定之例外情形，方得認其審判外之陳述有證據能力，並須
    於判決中具體說明其符合傳聞證據例外可信之情況及心證理
    由，並非因其已到庭具結作證經交互詰問後，其審判外陳述
    即當然取得證據能力。本件共同被告吳福銓、藍應祿、曾暉
    勝在偵查中經檢察官轉換為證人命具結後之陳述，此時該陳
    述之身分為證人，檢察官既命依同法有關具結之規定，命證
    人供前或供後具結，其陳述符合刑事訴訟法第158條之3規定
    ，有證據能力。又被告以外之人於偵查中向檢察官而為陳述
    ，除顯有不可信之情況，得為證據，刑事訴訟法第159條之1
    第2 項定有明文。被告鄭智明之辯護人雖主張共同被告吳福
    銓、藍應祿、曾暉勝偵查中之陳述無證據能力 (見本院卷第
    158頁)，但並未就上開陳述顯有不可信情況指明並指出證據
    方法，而係主張偵查中未經交互詰問無證據能力。故而檢察
    官即無庸就上開陳述，不具顯有不可信之情況一節負舉證責
    任。再者本院於行審判程序時，就共同被告吳福銓、藍應祿
    、曾暉勝偵查中向檢察官所為之陳述，業經踐行含詰問程式
    在內之合法調查程序，故共同被告吳福銓、藍應祿、曾暉勝
    上開向檢察官所為陳述，應有證據能力，得作為認定本件犯
    罪事實之依據。
二、共同被告吳福銓、藍應祿、曾暉勝及證人即被害人陳振森向
    司法警察(官)所為陳述均有證據能力：
  (一)按「被告以外之人於檢察事務官、司法警察官或司法警察調
    查中所為之陳述，與審判中不符時，其先前審判外之陳述具
    有較可信之特別情況，且為證明犯罪事實存否所必要者，得
    為證據」，為刑事訴訟法第159條之2明文規定，屬傳聞法則
    例外賦予證據能力之規定。其所謂「被告以外之人於檢察事
    務官、司法警察官或司法警察調查中所為之陳述，與審判中
    不符時」，係指被告以外之人於審判中，以證人身分依法定
    程序到場具結陳述，並接受被告之詰問，而其陳述與先前在
    檢察事務官、司法警察官或司法警察調查中所為之陳述不符
    者而言。如被告以外之人未於審判中以證人身分依法定程序
    到場具結陳述，並接受被告之詰問，其於檢察事務官、司法
    警察官或司法警察調查中所為之陳述，縱具有特別可信之情
    況，且為證明犯罪事實存否所必要者，除合乎同法第159 條
    之3、第159條之5 之規定外，仍不得採為斷罪之證據。如被
    告以外之人，已於審判中到庭依法具結，接受當事人之詰問
    ，則其於檢察事務官、司法警察官或司法警察調查中所為之
    陳述，仍須具備可信性及必要性之要件，始得例外適用上開
    第159條之2之規定，認有證據能力。本案共同被告吳福銓、
    藍應祿、曾暉勝於警詢之陳述，對於被告鄭智明之案件，本
    質上屬於證人，且於本院審判中，應依證人法定程序傳喚到
    場具結陳述，並接受被告鄭智明及辯護人之詰問，而共同被
    告吳福銓、藍應祿、曾暉勝警詢之先前陳述與審判中之陳述
    不符，依上開同法第159條之2規定，即應探究共同被告吳福
    銓、藍應祿、曾暉勝先前審判外陳述，是否較審判中具有更
    可信之情況，應依照陳述時外部之客觀情況，綜合判斷之，
    併於符合「證明犯罪事實存否所必要」之必要性要件，始例
    外具有證據能力。經查：
  (1)吳福銓於99年11月18日經警持檢察官核發之拘票於同日19時
    30分拘提到案，夜間未訊問，於翌(19)日10時18分至11時35
    分止予以詢問，經司法警察告知刑事訴訟法第95條之法定權
    利後，被告並陳明不需要請辯護人及親友到場，且該詢問採
    一問一答，詢問人與記錄人係不同之人，且詢問時間係白畫
    ，經過一夜休息，受詢問人吳福銓之精神狀態佳，而吳福銓
    之該次向司法警察(官)所為陳述，除坦承自己涉及本案外，
    並供認施用當日被查獲之毒品，均屬不利於已之自然發言，
    其事後經解送檢察署經檢察官訊問時，對自己涉及本案部分
    仍坦承不諱，陳述中並未指陳有遭司法警察不法取供之情形
    ，之後經檢察官向法院聲請羈押，臺灣板橋地方法院法官為
    同法第101 條之訊問時，吳福銓除再供認自己涉犯本案外，
    亦未曾指陳遭司法警察不法取供，是吳福銓向司法警察(官)
    所為陳述之真意顯獲得擔保，且係出於任意性之陳述，而吳
    福銓於原審及本院審判時之被告陳述，或以證人身分受詰問
    之陳述，均供承自己涉及本案不移，僅就涉案經過之細節陳
    述時略有不一，此應是吳福銓身陷囹圄，希冀擺脫監獄束縛
    之心理狀態所影響，且與共同被告藍應祿、曾暉勝、鄭智明
    歷原審及本院之審理，彼此之陳述均可與聞而相互干擾影響
    ，是就其先前審判外陳述之外部情況觀之，其先前陳述顯具
    有較可信之情況，且有與其他共犯之共同被告之證言相互勾
    稽比對，資為證明本案犯罪事實所必要，應認共同被告吳福
    銓之警詢陳述符合上開條文之例外規定，有證據能力。
  (2)藍應祿於99年10月29日15時50分至16時50分止，經司法警察
    通知到案說明，該詢問採一問一答，詢問人與記錄人係不同
    之人，且詢問時間係白畫，而受詢問人藍應祿之精神狀態尚
    佳，為可理解認識之事，而藍應祿該次向司法警察(官)所為
    陳述，除坦承自已涉及本案外，並供認施用本案取得之毒品
    3小包，其陳述屬不利於已之自然發言。之後，相隔近2個月
    ，經檢察官傳喚到案時，亦陳稱警詢實在等語(見偵卷第228
    頁 )，於檢察官訊問時，對自己涉及本案部分仍承認，陳述
    中並未指陳有遭司法警察不法取供之情形，是藍應祿向司法
    警察(官)所為陳述之真意顯獲得擔保，且係出於任意性之陳
    述，而藍應祿於原審及本院審判時之被告陳述，或以證人身
    分受詰問之陳述，均承認自己涉及本案不移，僅就涉案經過
    之細節陳述時略有不一，此應是藍應祿因他案執行刑罰身陷
    囹圄，希冀擺脫監牢束縛之心理狀態所影響，且與共同被告
    吳福銓、曾暉勝、鄭智明歷原審及本院之審理，彼此之陳述
    均可與聞而相互干擾影響，是就其先前審判外陳述之外部情
    況觀之，是就其先前審判外陳述之外部情況觀之，其先前陳
    述顯具有較可信之情況，且有與其他共犯之共同被告之證言
    相互勾稽比對，資為證明本案犯罪事實所必要，應認共犯之
    藍應祿之警詢陳述符合上開條文之例外規定，有證據能力。
  (3)曾暉勝於99年11月3日9時57分至11時9 分止，在桃園監獄中
    ，經司法警察(官)赴監獄詢問，其詢問是採一問一答，且詢
    問人與記錄人係不同之人，而詢問時間係白畫，且受詢問人
    曾暉勝之精神狀態佳，為可理解認識之事，而曾暉勝該次向
    司法警察(官)所為陳述，除坦承自已涉及本案外，並供認於
    現場自陳振森處取得毒品3 小包，其陳述屬不利於已之自然
    發言。之後，於相隔2 個月後，經檢察官提解到署訊問時，
    對自己涉及本案部分仍坦然承認，其陳述中並未指陳有遭司
    法警察不法取供之情形，是曾暉勝向司法警察(官)所為陳述
    之真意顯獲得擔保，且係出於任意性之陳述，而曾暉勝於原
    審及本院審判時之被告陳述，或以證人身分受詰問之陳述，
    均承認自己涉及本案不移，僅就涉案經過之細節陳述時略有
    不一，此應是曾暉勝因他案執行刑罰身陷囹圄，希冀擺脫監
    牢束縛之心理狀態所影響，且與共同被告吳福銓、藍應祿、
    鄭智明歷原審及本院之審理，彼此之陳述均可與聞而相互干
    擾影響，是就其先前審判外陳述之外部情況觀之，是就其先
    前審判外陳述之外部情況觀之，其先前陳述顯具有較可信之
    情況，且有與其他共犯之共同被告之證言相互勾稽，資為證
    明本案犯罪事實所必要，應認共同被告曾暉勝之警詢陳述符
    合上開條文之例外規定，例外有證據能力。被告鄭智明之辯
    護人主張共同被告吳福銓、藍應祿、曾暉勝之警詢陳述不具
    有證據能力，要不足採。
  (二)證人即被害人陳振森於99年9 月18日與宋曼萍另因他案為警
    查獲，陳振森因此向司法警察檢舉其與宋曼萍遭吳福銓等人
    假冒警察強取毒品一案，司法警察詢問時間為同日14時5 分
    至14時50分，該詢問採一問一答，詢問人與記錄人係不同之
    人，而陳振森係基於被害人身分陳述遭人以假冒警察取得毒
    品，其向司法警察(官)所為陳述，承認自已隨身毒品海洛因
    ，其陳述屬不利於已之自然發言。之後於同年10月12日16時
    10分至16時28分經司法警察補充詢問，再坦承隨身攜帶毒品
    係供己施用，後於同年10月30日司法警察第3 次詢問時，並
    再陳述係因為有人向宋曼萍買毒品，才陪同宋曼萍到現場等
    情，均可見被害人陳振森之上開陳述均屬不利於已之自然發
    言。之後，於100年3 月8日上午，經檢察官自監所提解到案
    以證人身分命具結後訊問，其陳稱警詢實在等語 (見偵二卷
    第290頁)，且未指陳警詢之陳述曾遭司法警察不法取供或不
    當干擾影響之情形，是陳振森向司法警察(官)所為陳述之真
    意顯獲得擔保，且係出於任意性之陳述，又本案另一在場人
    宋曼萍未經檢察官訊問，且經原審、本院審理中均傳拘未到
    ，目前復經原審另案通緝中，而本案被告等人對自身涉及此
    案雖不迴避，但對所參與之部分情節，則自警詢、偵查及原
    審及本院審理時有前後供述歧異、不一之情形，是就陳振森
    先前審判外陳述之外部情況觀之，顯具有較可信之情況，且
    有與被告等人之證言相互勾稽比對，資為證明本案犯罪事實
    所必要，應認證人陳振森之警詢陳述符合上開條文之例外規
    定，有證據能力。被告吳福銓之辯護人主張被害人陳振森之
    警詢陳述無證據能力，自無足取。至於被害人陳振森於上開
    警詢陳述中敘及「強盜」、「至使不能抗拒」等用語，因「
    強盜」、「至使不能抗拒」係法院適用法律之構成要件該當
    性評價，並非證人陳述「所見所聞」等被害事實之範疇，依
    照刑事訴訟法第160條之規定，則無證據能力，併此敘明。
三、證人宋曼萍向司法警察(官)所為陳述有證據能力：
    按「被告以外之人於審判中有下列情形之一，其於檢察事務
    官、司法警察官或司法警察調查中所為之陳述，經證明具有
    可信之特別情況，且為證明犯罪事實之存否所必要者，得為
    證據：一死亡者。二身心障礙致記憶喪失或無法陳述者。三
    滯留國外或所在不明而無法傳喚或傳喚不到者。四到庭後無
    正當理由拒絕陳述者。」，刑事訴訟法第159條之3亦有明定
    。其立法意旨係以被告以外之人發生事實上無從為直接審理
    之原因，而其於檢察事務官、司法警察（官）調查中所為之
    陳述，係在可信之特別情況下所為，且為證明犯罪事實之存
    否所必要者，為求實體真實發現之訴訟目的，故例外承認該
    等審判外之陳述，亦得為證據。而所謂「具有可信之特別情
    況」，應依被告以外之人為陳述時，是否出於真意、有無違
    法取供之情事等客觀上之環境或條件而為判斷，故應就調查
    筆錄製作之原因、過程及其功能等加以觀察其信用性，據以
    判斷該傳聞證據是否有特別可信之情況而例外具有證據能力
    。又所謂「證明犯罪事實之存否所必要」，係指因無法再從
    同陳述者取得證言，而有利用原陳述之必要性，只要認為該
    陳述是屬於與犯罪事實存否相關之事實，並為證明該事實在
    實質上之必要性即可。查證人宋曼萍於警詢時之供述對本案
    被告等人而言雖屬傳聞證據，然證人宋曼萍目前另案經通緝
    中，此有本院通緝記錄表(見本院卷第243 頁)、本院送達證
    書、宋曼萍之個人基本資料查詢結果、本院在押全國紀錄表
    附卷可稽，證人宋曼萍於本院審理時已所在不明而無法傳喚
    ，而負責詢問宋曼萍之司法警察陳紀威、蕭伊男於本院證稱
    ：宋曼萍先因犯毒品案件經法院發布通緝，於99年9 月18日
    經桃園縣政府警察局刑事警察大隊緝獲，帶回警察局製作緝
    獲通緝犯筆錄時，另同行之陳振森則因現行犯，亦遭逮捕帶
    回警察局，宋曼萍、陳振森在警察局向警員舉發遭強盜毒品
    案，宋曼萍、陳振森製作筆錄前已經過一夜休息，身體狀況
    正常，宋曼萍以證人身分製作筆錄，而陳振森則以被害人身
    分陳述被害經過等情明確，此有證人陳紀威、蕭伊男在本院
    證述可查(見本院卷第181至183頁反面)，而宋曼萍旋於99年
    9月18日入監執行觀察勒戒，此有本院監簡列表在卷可憑(見
    本院卷第222頁)。是宋曼萍顯係主動向司法警察陳述，其與
    陳振森在上開時地遭被告吳福銓等人恫嚇索取毒品一節，且
    所陳述者為其目睹同行陳振森遭吳福銓等人恫嚇索取毒品之
    親身經歷之事實，且係以證人身分接受詢問，又詢問時間為
    白畫(當日15時10分至15時35分止)，而司法警察係一人詢問
    、一人記錄，其後於99年9 月28日在監所執行觀察勒戒期間
    ，經司法警察入監所(臺灣臺北女子看所所)補充訊問，使宋
    曼萍指認綽號「阿全」男子即吳福銓，並確認其與吳福銓以
    電話通聯之時間等情，查此筆錄製作時間同為白畫，且亦是
    一人詢問、一人記錄，就宋曼萍上開2 次警詢陳述之外部情
    況觀察，其陳述顯出於真意無訛，且無公務員違法取供之情
    事，其陳述之信用性已獲得確定保障之特別情況無疑。又宋
    曼萍、陳振森雖係同一時地，同時遭受吳福銓等人恫嚇索取
    毒品，但二人所處之情況略有差異，且在場實施犯罪行為之
    吳福銓、藍應祿、曾暉勝三人之行為各有先後、彼此相互協
    力，且位置有別，而宋曼萍、陳振森均與之有接觸，是宋曼
    萍、陳振森之陳述各具有不可替代性，均有證明犯罪事實存
    否所必要，雖宋曼萍無法於本院審理中以證人身分傳喚到庭
    具結陳述，並行交互詰問之調查程序，然此屬事實上不能行
    交互詰問，觀諸證人宋曼萍於警詢筆錄製作過程之信用性已
    獲得保障之特別情況，且為證明犯罪事實之存否所必要，揆
    諸上揭規定及說明，自有證據能力。被告吳福銓、藍應祿之
    辯護人均主張宋曼萍警詢之陳述無證據能力，即無可採。至
    於宋曼萍於上開警詢陳述中敘及「強盜」、「至使不能抗拒
    」等用語，因「強盜」、「至使不能抗拒」係法院適用法律
    之犯罪構成要件該當性評價，並非證人陳述「所見所聞」等
    被害事實之範疇，依照刑事訴訟法第160 條之規定，則無證
    據能力，併此敘明。
四、第按「被告以外之人於審判外之陳述，雖不符刑事訴訟法第
    159 條之1 至第159 條之4 之規定，而經當事人於審判程序
    同意作為證據，法院審酌該言詞陳述或書面陳述作成時之情
    況，認為適當者，亦得為證據。當事人、代理人或辯護人於
    法院調查證據時，知有刑事訴訟法第159 條第1 項不得為證
    據之情形，而未於言詞辯論終結前聲明異議者，視為有前項
    之同意。」，刑事訴訟法第159 條之5 亦有明定。查本判決
    所引用以下審判外作成之相關供述證據，檢察官、被告等人
    及其等辯護人於本院準備程序、審判期日均表示無意見而不
    予爭執，亦未於言詞辯論終結前聲明異議，本院審酌上開證
    據資料製作時之情況，尚無違法取得及證明力明顯過低之瑕
    疵，認以之作為證據應屬適當，而其餘所依憑判斷之非供述
    證據，本院亦查無有何違反法定程序取得之情形，且上開各
    該證據均經本院於審判期日依法進行證據之提示、調查、辯
    論，被告等人於訴訟上之防禦權，已受保障，故上開證據資
    料均有證據能力。
貳、實體部分
一、訊據被告吳福銓、藍應祿、曾暉勝、鄭智明，其等對於計畫
    以冒充警察之方式向宋曼萍取得毒品海洛因等情固坦承不諱
    ，惟均矢口否認有何結夥強盜、恐嚇取財之犯行，被告吳福
    銓辯稱：伊原本只想向宋曼萍騙取毒品，當時係陳振森持甩
    棍反抗，伊因擔心藍應祿、曾暉勝之安全，始以咖啡罐攻擊
    陳振森，而毒品是陳振森自行交付，並未達不能抗拒之程度
    ，伊所為應僅該當詐欺取財罪，另其患有精神疾病，對於辨
    別事理、違法性之能力均較薄弱云云；被告藍應祿、曾暉勝
    辯稱：伊等原本只想假冒警察騙取毒品，不知吳福銓會毆打
    陳振森，未強盜陳振森之毒品，所為應僅該當詐欺取財罪云
    云；被告鄭智明則辯稱：伊僅參與計畫假冒警察騙取宋曼萍
    毒品之部分，未實際至現場，自無法得知吳福銓會毆打陳振
    森，不應負強盜陳振森毒品之責，所為應僅該當詐欺取財罪
    云云。經查：
(一)、被告吳福銓、藍應祿、曾暉勝確與被告鄭智明共謀以冒充警
    察行使臨檢、搜索具有強制力之職權方式取得毒品，並推由
    被告吳福銓撥打電話予宋曼萍佯稱欲購買毒品海洛因，且相
    約至桃園縣大溪鎮武嶺橋附近碰面，被告鄭智明即開車載送
    被告吳福銓至該處與宋曼萍會合，俟宋曼萍駕車搭載陳振森
    一同抵達後，被告吳福銓乃指示宋曼萍駕車搭載其與陳振森
    至桃園縣大溪鎮頭寮2之2號民宅佯裝交易，再由被告藍應祿
    、曾暉勝隨後進入屋內冒充警察實施臨檢之事實，業經被告
    吳福銓、藍應祿、曾暉勝分別於警詢、偵查、原審、本院審
    理時，以及被告鄭智明於原審、本院審理中坦承不諱（見偵
    一卷第17頁、第34頁、第58至59頁、第159至160頁，偵二卷
    第229至230頁、第248至249頁、第268至270頁，原審卷二第
    272頁反面、第293頁反面、第294頁反面、本院卷第111至11
    2頁、第114頁反面、第143頁、第157頁反面）。又被告吳福
    銓、藍應祿、曾暉勝等人果因上開冒充警察及現場施用暴力
    等行為，使陳振森、宋曼萍心生畏懼，而陳振森因此交付隨
    身攜帶海洛因3 小包，事後被告吳福銓、藍應祿、曾暉勝、
    鄭智明並返回桃園縣大溪鎮○○路○ 段1168巷19弄16號藍應
    祿之住處，共同施用毒品海洛因等情，均經被告吳福銓、藍
    應祿、曾暉勝供認不諱(見偵二卷第248頁、第273 頁、原審
    卷一第128 頁反面、原審卷二第270頁反面、原審卷二第292
    頁反面)。又被告吳福銓等人雖辯稱陳振森所交付之毒品3小
    包，並非海洛因，而是愷他命及經稀釋之葡萄糖等物，惟被
    告吳福銓與宋曼萍、陳振森見面既是為毒品海洛因交易 (見
    原審卷二第296頁)，宋曼萍、陳振森豈有攜帶愷他命到場之
    理，是證人陳振森於原審、本院審理時證稱該3 小包毒品是
    海洛因一情明確，而宋曼萍於警詢時亦證稱陳振森所交出者
    為海洛因3 小包等情，均堪信為真，至被告吳福銓等人辯稱
    本案所取得者並非海洛因一節，顯係卸責之詞，要不足採。
    另被告鄭智明雖辯稱伊僅提議由藍應祿、曾暉勝冒充警察，
    由吳福銓向宋曼萍佯稱購買毒品海洛因，而欲向宋曼萍騙取
    毒品，但伊並未到現場，故不知陳振森陪同宋曼萍到現場云
    云。惟查：共同被告曾暉勝於警詢、原審時證稱「鄭智明開
    車載吳福銓，載到那裡我不清楚，但是後來吳福銓就坐宋曼
    萍及陳振森他們的車到桃園縣大溪鎮頭寮2之2號」等情明確
    (見偵一卷第59 頁、原審卷二第272頁)，核與共同被告曾暉
    勝於偵查中、原審分別證稱：「我確定第一次(指99年5月30
    日) 是我騎機車載藍應祿到場，鄭智明則開車載吳福銓去約
    藥頭，我們是第二次(指隔天)去頭寮2之2號時才由鄭智明開
    車」、「因鄭智明認識宋曼萍，所以他只負責載送吳福銓到
    武嶺橋那邊與宋曼萍見面，也因為鄭智明認識宋曼萍的關係
    ，所以他不方便出面」等情明確(見偵二卷第270頁、原審卷
    二第292頁)，又共同被告藍應祿證稱「鄭智明開車載吳福銓
    去大溪武嶺橋等藥頭」、「鄭智明說因為他跟對方熟識不便
    出面，所以開車在附近迴避」等情(見原審卷二第270頁、偵
    一卷第34 頁)，足見被告鄭智明除了向被告吳福銓、藍應祿
    、曾暉勝提議，由吳福銓佯稱購買海洛因，以誘使藥頭宋曼
    萍、陳振森出面，再由藍應祿、曾暉勝以冒充警察臨檢、搜
    索具有強制力之手段，使藥頭宋曼萍、陳振森畏懼公權力而
    交付毒品之犯罪計畫外，並駕車載送吳福銓到桃園縣大溪鎮
    頭寮武嶺橋附近與宋曼萍、陳振森見面，事後於同夥即共同
    被告吳福銓、藍應祿、曾暉勝取得海洛因3 小包後，亦趕抵
    桃園縣大溪鎮○○路○ 段1168巷19弄16號藍應祿之住處共同
    朋分施用本案不法取得之毒品等情明確，又被告鄭智明於本
    院審理時終於供認其負責開車載吳福銓及吳福銓等人取得毒
    品後，其亦返回藍應祿住處要施用毒品等情(見本院卷第186
    頁正、反面 )，是被告鄭智明辯稱伊僅參與本件冒充警察向
    藥頭宋曼萍等取得毒品一事之謀議云云，核與事證不符，要
    不足採。
(二)、又宋曼萍駕車搭載陳振森一同抵達桃園縣大溪鎮武嶺橋附近
    與被告吳福銓碰面後，被告吳福銓即指示宋曼萍駕車載送其
    與陳振森至桃園縣大溪鎮頭寮2之2號民宅佯裝交易，嗣被告
    吳福銓與宋曼萍、陳振森進入上址民宅後，被告藍應祿、曾
    暉勝隨即入內冒稱係警察臨檢，大喊：「不許動」，被告曾
    暉勝並將該址民宅大門關上，以此強暴方法控制宋曼萍、陳
    振森之行動，且喝令宋曼萍、陳振森交出毒品，被告藍應祿
    繼將宋曼萍帶往民宅內之房間欲對宋曼萍搜身，經陳振森察
    覺被告藍應祿、曾暉勝舉止不似警察，乃尾隨藍應祿、宋曼
    萍進入房間，隨即持甩棍與藍應祿拉扯，並往大門處走欲離
    開該處，被告曾暉勝見狀即擋在大門前，亦拉扯陳振森之甩
    棍，被告藍應祿、曾暉勝與陳振森三人即拉扯甩棍，呈對峙
    狀態，被告吳福銓旋持桌上咖啡飲料鐵罐從左後側敲擊陳振
    森之頭部，致陳振森當場暈眩倒地不起，片刻後陳振森即恢
    復意識，而被告藍應祿、曾暉勝目睹被告吳福銓施用暴力手
    段，竟未加阻止，當場基於利用被告吳福銓施用暴力手段既
    成條件之默示意思聯絡，均續命宋曼萍、陳振森交出毒品，
    而宋曼萍則央求被告藍應祿、曾暉勝別再打陳振森，讓她與
    陳振森離開，陳振森見情勢至此，為免橫生枝節，急於離開
    上址，隨即自身上取出隨身攜帶供己施用之3 小包海洛因交
    予被告曾暉勝，被告曾暉勝等人始令宋曼萍、陳振森離去等
    節，業據證人陳振森於警詢、偵訊及原審、本院審理中證述
    明確（見偵一卷第124至130頁、偵二卷第290至291頁，原審
    卷二第265至268頁背面、本院卷第259頁反面至第262頁反面
    ），核與證人宋曼萍與警詢中證述：我於99年5月30日下午4
    時左右，接獲綽號「阿全」男子（按即指被告吳福銓）之電
    話，約我晚上見面，我就開車帶著陳振森一同前往，綽號「
    阿全」的男子引導我前往大溪鎮頭寮2之2號，進入屋內約不
    到1 分鐘，隨即進來兩名自稱是警察的男子，陳振森拿起警
    棍反抗他們，綽號「阿全」的男子見狀隨手拿起桌上的伯朗
    咖啡鐵罐往陳振森打，我請對方住手，那兩位假警察要我們
    把身上的東西交出來（指毒品），之後陳振森就將身上僅有
    之海洛因毒品3小包交出，發生強盜之時間大約是99年5月30
    日晚上9時40分等情節相符（見偵一卷第131至132頁、第134
    至13 5頁）。並據被告吳福銓於警詢、偵訊、原審訊問時坦
    認：於99年5月30日下午4時許，鄭智明開車載我至藍應祿家
    ，找藍應祿、曾暉勝研議，鄭智明叫我打電話給宋曼萍騙她
    要購買毒品海洛因，再由藍應祿、曾暉勝假裝警察，藍應祿
    提議約在大溪鎮頭寮2之2號「阿來」的家，我先到大溪鎮武
    嶺橋頭與宋曼萍、陳振森碰面後，就搭乘宋曼萍所駕駛車輛
    前往大溪鎮頭寮2之2號，之後藍應祿、曾暉勝即踹門進入屋
    內說是警察臨檢，搜刮他們身上所攜帶的毒品，當時陳振森
    拿伸縮棒反抗，與藍應祿、曾暉勝拉扯，我怕陳振森傷害到
    藍應祿、曾暉勝，所以隨手拿起咖啡罐攻擊陳振森頭部，他
    暈倒倒地後，藍應祿、曾暉勝抓住陳振森叫他把毒品交出來
    ，之後陳振森就從身上拿出3 小包毒品，曾暉勝將毒品放置
    於隨身背包內，之後我們就放宋曼萍、陳振森離開，我們3
    人共騎1 部摩托車返回藍應祿家中試用毒品，後來鄭智明也
    有到場要求施打取得之3 包毒品等語不諱（見偵一卷第17頁
    、第159至160頁，偵二卷第248至249頁，99年度聲羈第758
    號卷第8 頁反面，原審卷一第38頁反面），被告吳福銓於原
    審並證稱「當時宋曼萍開車到桃園縣大溪鎮頭寮2之2號後，
    她叫我先下車進去屋內，她說她要準備，過了5、6分鐘後，
    宋曼萍才進去屋內，我利用我一個人在屋內的時間，打電話
    給藍應祿、曾暉勝他們。我打電話給藍應祿、曾暉勝他們時
    ，我有向他們說對方多來一個男的」等情(見原審卷二第297
    頁、本院卷第189頁)，而被告曾暉勝於原審供稱「當時吳福
    銓打電話給我與藍應祿時，我和藍應祿已經在桃園縣大溪鎮
    頭寮2之2號旁邊等候了」等情(見原審卷二第297 頁)，及被
    告曾暉勝亦供承：當時藍應祿他們是計畫假裝向一名藥頭買
    毒品，騙他去大溪鎮頭寮2之2號準備下手行搶毒品，由我跟
    藍應祿假扮警察。我騎機車載藍應祿先在外面等，吳福銓與
    宋曼萍、陳振森到場後，我跟藍應祿進去先喊：「我們是警
    察」，宋曼萍等人聽到後有呆住，藍應祿接著說：「把毒品
    拿出來」，並把宋曼萍、陳振森帶到另外一間房間，叫他們
    把毒品拿出來，之後陳振森察覺有異取出伸縮鐵棍反抗，我
    見狀後上前幫忙抓住陳振森的鐵棍，吳福銓就拿東西打陳振
    森頭部，陳振森頭部被打後整個人癱軟坐在地上，宋曼萍就
    表示毒品可以給我們，希望我們能放他們走，陳振森因此將
    3 小包毒品從包包內拿給我，由我收在包包裡等語屬實（見
    偵一卷第58至59頁、偵二卷第268至270頁），以及被告藍應
    祿於警詢、偵訊中同坦承：當天是鄭智明開車載吳福銓來我
    家找我，曾暉勝也在，鄭智明表示他要假裝向宋曼萍買毒品
    ，騙她來大溪鎮頭寮2之2號下手行搶毒品，吳福銓、曾暉勝
    、鄭智明都知道要去搶藥頭的事，我們有口頭約好由我和曾
    暉勝假扮警察。我和曾暉勝到達時，宋曼萍、陳振森還沒有
    到，所以我們躲在樹下，鄭智明因為跟對方熟識不方便出面
    ，因此開車在附近迴避。吳福銓則前往約定地點與宋曼萍碰
    面，等吳福銓引導她進入屋內後，我和曾暉勝就進入屋內，
    曾暉勝謊稱警察臨檢要對方配合，因陳振森持電擊棒抗拒，
    吳福銓就先行動毆打陳振森，我有幫忙要搶下陳振森持有的
    電擊棒等語詳實（見偵一卷第34頁、偵二卷第229至230頁）
    ，此外，復有被告吳福銓持用之0000000000號行動電話門號
    通聯紀錄及刑案現場照片5張在卷可資佐證（見偵一卷第137
    至143頁、第151至163 頁）。是被告吳福銓、藍應祿、曾暉
    勝、鄭智明共同謀議由被告吳福銓撥打電話向宋曼萍佯稱欲
    購買毒品海洛因，再由被告藍應祿、曾暉勝假冒警察入內實
    施臨檢，並要求宋曼萍、陳振森交出毒品，被告藍應祿並欲
    對宋曼萍搜身，嗣陳振森察覺藍應祿、曾暉勝舉止不似警察
    ，乃持甩棍與藍應祿、曾暉勝拉扯、對峙，被告吳福銓見狀
    旋持桌上咖啡飲料鐵罐從左後方敲擊陳振森之頭部，致陳振
    森當場倒地，被告藍應祿、曾暉勝目睹此情狀，竟基於利用
    吳福銓之施用暴力行為既成條件之默示犯意聯絡，續命宋曼
    萍、陳振森交出毒品，而宋曼萍則央求藍應祿、曾暉勝別再
    打陳振森，讓她與陳振森離開，陳振森見情勢至此，為免橫
    生枝節，急於離開上址，故自身上取出隨身攜帶供己施用之
    3 小包海洛因交予曾暉勝，藍應祿、曾暉勝等人始令宋曼萍
    、陳振森離去之事實，堪以認定。
(三)、被告4 人以前詞置辯，是本案應探究者，乃被告藍應祿、曾
    暉勝冒充警察實施臨檢，嗣陳振森持甩棍與其等拉扯，被告
    吳福銓再持咖啡飲料鐵罐敲擊陳振森之頭部，後藍應祿、曾
    暉勝在現場基於利用吳福銓施用暴力既成條件之默示犯意聯
    絡，續命宋曼萍、陳振森交出毒品，而宋曼萍則央求藍應祿
    、曾暉勝別再打陳振森，讓她與陳振森離開，陳振森見情勢
    至此，為免橫生枝節，急於離開上址，故自身上取出隨身攜
    帶供已施用3 小包海洛因，被告等是否構成刑法第158條第1
    項之僭行公務員職權罪及刑法第330條第1項、第321條第1項
    第4款之結夥3人以上強盜罪、刑法第339條第1項之詐欺取財
    罪，抑或刑法第346條第1項之恐嚇取財罪？被告鄭智明對於
    被告藍應祿、曾暉勝在現場與陳振森拉扯、對峙之暴力行為
    ，彼此間有無犯意之聯絡？又被告鄭智明、藍應祿、曾暉勝
    對被告吳福銓在當場持咖啡飲料鐵罐敲擊陳振森之頭部，嗣
    取得陳振森之毒品3 小包之犯行，彼此間有無犯意之聯絡？
１、被告吳福銓、藍應祿、曾暉勝、鄭智明所為，究係構成結夥
    強盜罪、恐嚇取財罪或詐欺取財罪部分：
(1)、按「強盜罪與恐嚇取財罪之區別，應以行為人所實施之不法
    手段是否足使人至不能抗拒之程度為標準，如已達於使人不
    能抗拒之程度，即成強盜罪，反之，則為恐嚇取財罪，而此
    所謂不法手段，當然包括即時以強脅行為相加之情形在內。
    至於是否『不能抗拒』又應以通常人之心理狀態為準。如行
    為人所實施之不法手段足以抑制通常人之抗拒，使之喪失自
    由意思，即與不能抗拒之意義相當。反之則否。而在通常人
    能以抗拒之狀態，但被害人因年齡、性別、性格、體能等因
    素，其抗拒能力較之通常人減弱，足認其抗拒顯有困難者，
    即應以被害人本人之心理狀態為判別標準」，至於行為人所
    使用之強暴、脅迫或他法達於何種程度，始得謂為達於使人
    不能抗拒或難於抗拒之狀態，應就行為之性質及行為時之客
    觀具體情狀，予以客觀之評價，然後綜合作為判斷之標準，
    而行為時之具體情狀，如犯行之時間、場所、犯人之服裝、
    人數、以及被害人之年齡、性別等，皆應一併審酌。因而所
    謂「至使不能抗拒」，祇須行為人所使用之方法在客觀上足
    以壓抑被害人之抗拒，使其喪失意思自由為已足，其所用之
    方法已否觸及被害人之身體，或被害人事實上有無抗拒行為
    ，均於強盜罪之成立不生影響。又所謂強暴者，係指「使用
    有形之暴力」而言，至於脅迫之意，即指「以言詞或舉動，
    顯示加害他人之意思通知他人，使其產生畏懼，而得加以威
    脅或逼迫」。又「刑法第346 條之恐嚇取財罪之恐嚇行為，
    係指以將來惡害之通知恫嚇他人而言，受恐嚇人尚有自由意
    志，不過因此而懷有恐懼之心，故與強盜罪以目前之危害脅
    迫他人，致喪失自由意志不能抗拒者不同」、「(一)以威嚇方
    法使人交付財物之強盜罪，與恐嚇罪之區別，係以對於被害
    人施用威嚇程度為標準。如其程度足以抑壓被害人之意思自
    由，至使不能抵抗而為財物之交付者，即屬強盜罪。否則，
    被害人之交付財物與否，儘有自由斟酌之餘地者，即應成立
    恐嚇罪。(二)恐嚇罪質，非不含有詐欺性，其與詐欺罪之區別
    ，係在行為人對於被害人所用之手段，僅使其陷於錯誤者，
    為詐欺，使發生畏懼心者，為恐嚇。」，最高法院80年台非
    字第360號、67年台上字第542 號、30年上字第668號著有裁
    判、判例足供參照。
(2)、本件被告藍應祿、曾暉勝雖冒充警察進入桃園縣大溪鎮頭寮
    2之2號民宅，對準備毒品交易之宋曼萍、陳振森僭行警察之
    職權，喝稱「警察，不要動」，且喝令宋曼萍、陳振森交出
    毒品，並欲對宋曼萍搜身，其目的無非著眼於販毒者 (指宋
    曼萍、陳振森等人) 於現場從事毒品交易之際之甫經警逮獲
    ，勢必因畏懼警察具有臨檢、搜索強制性質之公權力行使而
    交出毒品，其等行為顯該當於刑法第158條第1項之僭行公務
    員職權罪，旨在保護國家公共秩序之目的，本件被告等冒充
    公務員(警察)之目的雖意在不法取財，然因已具備警察行使
    職權之外在形式，自應認已該當於本罪之犯罪構成要件。至
    犯僭行公務員職權罪而不法取得財物，則應依行為人取得財
    物所實施之方法，及被害人交付財物之原因，另成立其他罪
    名。
(3)、綜觀證人陳振森於警詢、偵查、原審及本院之證詞，暨證人
    宋曼萍於警詢之證詞，可證於99年5月30日晚上9時40分許，
    被告吳福銓誘使宋曼萍、陳振森進入桃園縣大溪鎮頭寮2之2
    號民宅後，被告藍應祿、曾暉勝隨即踹門入內冒稱係警察臨
    檢，大喊：「不許動」，被告曾暉勝並將該民宅大門關上，
    以此強暴方法控制宋曼萍、陳振森之行動，且喝令宋曼萍、
    陳振森交出毒品，被告藍應祿並將宋曼萍帶往該民宅內之房
    間欲搜索宋曼萍攜帶之毒品，而行使警察臨檢、搜索之職權
    ，陳振森因察覺被告藍應祿、曾暉勝舉止不似警察，遂持甩
    棍與藍應祿拉扯，且向大門走欲離開該處，被告曾暉勝見狀
    即擋在大門前，亦拉扯陳振森之甩棍，致被告藍應祿、曾暉
    勝與陳振森三方拉扯甩棍呈對峙狀態，被告吳福銓見此狀旋
    使用暴力手段，自桌上取得咖啡飲料鐵罐往陳振森頭部左後
    方砸擊，致陳振森當場一陣暈眩倒地不起，片刻後陳振森即
    恢復意識，而被告藍應祿、曾暉勝目睹被告吳福銓使用暴力
    手段，竟未加阻止，當場基於利用被告吳福銓使用暴力手段
    之默示意思聯絡，均續命宋曼萍、陳振森交出毒品，而宋曼
    萍則央求被告藍應祿、曾暉勝別再打陳振森，讓她與陳振森
    離開，陳振森見情勢至此，為免橫生枝節，急於離開上址，
    故自身上取出隨身攜帶供己施用之3 小包海洛因，交予曾暉
    勝，被告藍應祿、曾暉勝等人始令宋曼萍、陳振森離去等情
    ，是本件縱有被告藍應祿、曾暉勝冒充警察行使臨檢、搜索
    ，而冒充警察行使職權之舉止已足使販毒者心生畏懼，嗣復
    因陳振森持甩棍與被告藍應祿、曾暉勝拉扯呈對峙狀態後，
    再由被告吳福銓使用暴力，持咖啡飲料鐵罐敲擊陳振森之頭
    部，致陳振森頓時昏暈倒地等情綜合以觀，衡酌通常人及被
    害人當時之心理狀態，被告等上開行為時之客觀具體情狀，
    尚未足使陳振森、宋曼萍喪失意思自由，而陳振森於交出毒
    品海洛因3 小包之時猶有自由斟酌之餘地，僅因此懷有恐懼
    之心，為免橫生枝節，徒然擴大糾紛，而急於離開上址之斟
    酌，故交出隨身攜帶供已施用之毒品海洛因3 小包予被告曾
    暉勝，而被告吳福銓等人果於取得毒品後，任令宋曼萍、陳
    振森離開上址，是被告吳福銓等使用之強暴手段，既未達至
    使陳振森、宋曼萍喪失意思自由之不能抗拒狀態，即難以強
    盜罪責相繩。又被告吳福銓等冒充警察實施臨檢、搜索之目
    的，雖意在使宋曼萍、陳振森相信其等為警察，基於畏懼公
    權力而交出毒品，其等之手段固含有詐欺性質，惟已足使宋
    曼萍、陳振森發生畏懼心，自難遽以詐欺取財罪論擬。是被
    告吳福銓等人之行為，已使宋曼萍、陳振森發生畏懼心，然
    尚未達至使不能抗拒之程度而交出毒品海洛因3 小包，核其
    等所為係依刑法第346條第1項恐嚇取財既遂罪、及同條第3
    項、第1 項之恐嚇取財未遂罪論處。被告吳福銓等人辯稱其
    等上開行為，僅該當於詐欺取財罪云云，要不足採。
(4)、按刑法對於物之概念，著重於物之物理管理可能性，又恐嚇
    取財之客體，包括贓物及違禁物在內，此據司法院著有院字
    第1565號解釋意旨可參。海洛因雖為毒品危害防制條例所列
    管之第一級毒品，依法不得販賣、持有，然在施用毒品者之
    間，乃屬價格高昂具有經濟交換價值之物品，故毒品海洛因
    自具有「物」之性質，而得為恐嚇取財犯罪之行為客體。是
    以，被告吳福銓等4 人事前共謀，推由被告藍應祿、曾暉勝
    冒充警察實施臨檢、搜索之強制手段，嗣因經陳振森察覺而
    持甩棍與其等拉扯、對峙，而被告吳福銓因見狀而使用暴力
    ，持咖啡飲料鐵罐敲擊陳振森之頭部，被告藍應祿、曾暉勝
    基於利用被告吳福銓使用暴力既成條件之默示犯意聯絡，續
    命已懷有畏懼之宋曼萍、陳振森交出毒品，陳振森因怕被滅
    口且急於離開該處，而交出隨身攜帶供已吸用之3 小包海洛
    因等情狀，核被告吳福銓、藍應祿、曾暉勝、鄭智明已構成
    刑法第158條第1項之僭行公務員職權罪、刑法第346條第1項
    恐嚇取財既遂罪、同條第3項、第1項之恐嚇取財未遂罪，已
    屬明確。
２、被告鄭智明對於被告藍應祿、曾暉勝於現場使用暴力與陳振
    森拉扯、對峙，以及被告吳福銓持咖啡飲料鐵罐敲擊陳振森
    之頭部，嗣取得陳振森之毒品3 小包之犯行，彼此間有無犯
    意之聯絡？
(1)、按共同實施犯罪行為之人，在合同意思範圍以內，各自分擔
    犯罪行為之一部，相互利用他人之行為，以達其犯罪之目的
    者，即應對於全部所發生之結果，共同負責。意思之聯絡並
    不限於事前有所謀議，即僅於行為時有共同犯意之聯絡者，
    亦屬之，且其表示之方法，亦不以明示通謀為必要，即相互
    間有默示之合致，亦無不可（最高法院28年上字第3110號判
    例、93年度台上字第4918號裁判要旨參照）。另以自己共同
    犯罪之意思，事先同謀，而由其中一部分人實施犯罪之行為
    者，均為共同正犯，亦經司法院大法官著有釋字第109 號解
    釋闡釋在案。又共同正犯之所以應對其他共同正犯所實施之
    行為負其全部責任者，以就其行為有犯意之聯絡為限，若他
    犯所實施之行為，超越原計畫之範圍，而為其所難預見者，
    則僅應就其所知之程度，令負責任，未可概以共同正犯論(
    最高法院50年台上字第1060號裁判要旨參照)。
(2)、查宋曼萍偕同陳振森到場本欲販賣毒品海洛因予被告吳福銓
    ，此為法所厲禁之犯罪行為，販毒者如突遇警察執行臨檢、
    搜索，衡情現場必出現混亂，甚至藏匿、湮滅犯罪證據即毒
    品等情，被告吳福銓、藍應祿、曾暉勝、鄭智明均有施用毒
    品之前科，對此自知之甚詳，故被告吳福銓、藍應祿、曾暉
    勝、鄭智明共謀由被告藍應祿、曾暉勝冒充警察執行職務，
    以求順利取得毒品時，依一般事理，對於販毒者從事毒品交
    易之際，突遇警察臨檢、搜索，其心懷畏懼當能充分認知，
    此由被告鄭智明於本院審理時供稱「因為一般人如果有吸毒
    或是帶毒品的人，遇到警察有公權力，他們都會害怕，比較
    會有嚇阻的作用」等語至明(見本院卷第157 頁反面)。此與
    警察行使職權，為達成其法定任務，於執行職務時，依法均
    會採取必要之公權力措施，對人民行使強制力，此乃眾所週
    知之事，任何人對於警察執行職務於必要時可能會行強暴等
    手段皆應有所認識，更無法確信其不發生。是被告鄭智明對
    被告藍應祿、曾暉勝冒充警察臨檢、踹門而入、關閉大門、
    欲對宋曼萍搜身及命宋曼萍、陳振森交出毒品等含強制力之
    行為，足使宋曼萍、陳振森心生畏懼一節，自能預知並有認
    識，而有犯意聯絡，對其所生之結果，自應同負其責。又宋
    曼萍偕同陳振森到場一事，非被告鄭智明事先可預料，故陳
    振森在當場因察覺被告藍應祿、曾暉勝舉止不似警察而持甩
    棍反擊，被告藍應祿、曾暉勝繼與之拉扯、對峙，被告吳福
    銓當場見被告藍應祿、曾暉勝與陳振森呈拉扯、對峙狀態，
    而使用暴力，持咖啡罐敲擊陳振森頭部，致陳振森頓時昏眩
    倒地等一連串發生於現場之暴力行為，審酌被告吳福銓、藍
    應祿、曾暉勝之供詞及行為時之客觀情狀，自難認被告鄭智
    明可事先預見其發生，自難認其就此有犯意聯絡，被告鄭智
    明自僅就其所知之程度令負責任，未可概因共同正犯而責其
    就其他共同正犯之行為同負其責。惟陳振森因畏懼被告吳福
    銓、藍應祿、曾暉勝之暴力行為，又為免橫生枝節，徒然擴
    大糾紛，而急於離開上址之斟酌，而交出隨身攜帶供已吸用
    之毒品海洛因3 小包一事，查陳振森交出毒品之結果核與被
    告鄭智明原先計畫冒充警察，使販毒者宋曼萍交出毒品之共
    同犯意範圍內，且彼此間存有因果關係，故被告鄭智明仍應
    與被告吳福銓、藍應祿、曾暉勝等人因恐嚇取財既遂罪同負
    其刑。
３、被告藍應祿、曾暉勝對於被告吳福銓在當場使用暴力，持咖
    啡飲料鐵罐敲擊陳振森之頭部，嗣取得陳振森交出之毒品3
    小包之結果，彼此間有無犯意之聯絡？
(1)、按「刑法之『相續共同正犯』，就基於凡屬共同正犯對於共
    同犯意範圍內之行為均應負責，而共同犯意不以在實行犯罪
    行為前成立者為限，若了解最初行為者之意思，而於其實行
    犯罪之中途發生共同犯意而參與實行者，亦足成立；故對於
    發生共同犯意以前其他共同正犯所為之行為，苟有就既成之
    條件加以利用而繼續共同實行犯罪之意思，則該行為即在共
    同意思範圍以內，應共同負責。」(最高法院98 年台上字第
    7972號裁判要旨參照)。
(2)、本件被告吳福銓在現場施用暴力行為，持咖啡鐵罐敲擊陳振
    森之頭部，致陳振森頓時頭昏不支倒地，被告吳福銓使用暴
    力之行為，雖難認係在其等原先計畫之合同犯意內，惟被告
    藍應祿、曾暉勝對陳振森在當場即察覺彼等之舉止不似警察
    進而持甩棍反抗，且與被告藍應祿、曾暉勝拉扯呈對峙狀態
    ，足見被告藍應祿、曾暉勝縱見販毒者宋曼萍、陳振森已察
    覺彼等冒充警察之行徑，被告曾暉勝、藍應祿竟不甘就此罷
    手，仍有意力拚，冀繼續原先冒充警察取得毒品之犯意可見
    一斑，再觀被告藍應祿、曾暉勝於陳振森之頭部遭被告吳福
    銓敲擊倒地之際，竟仍對於央求不要再打陳振森的宋曼萍，
    續命交出毒品等情觀之，足見被告曾暉勝、藍應祿對於被告
    吳福銓當場使用暴力所既成之條件，有加以利用而繼續共同
    實行犯罪之意思，其等與被告吳福銓之暴力行為具有默示犯
    意聯絡至明。又陳振森於遭被告吳福銓持咖啡鐵罐敲擊倒地
    後，願意主動交出毒品係出於畏懼，為免橫生枝節，徒使糾
    紛擴大，而急於離開上址之心理斟酌，有事理上有被告吳福
    銓使用暴力有其關聯性，故而被告吳福銓、藍應祿、曾暉勝
    對於被告吳福銓使用暴力之共同犯意範圍內，所發生之結果
    ，自應同負其責。
(四)、至於被告吳福銓另辯稱其患有精神疾病，對於辨別事理、違
    法性之能力均薄弱云云，惟查：被告吳福銓前於97年5月8日
    、97年6月4日至行政院衛生署桃園療養院就診，固經診斷為
    憂鬱性疾患者，而分別住院6天、8天，然其於97年8月7日至
    該院就診時，業經醫師於診療紀錄上載明：「個案尚可克制
    自殺衝動，同意接受自殺關懷，門診追蹤」，且其於該日後
    即無定期回診等情，有行政院衛生署桃園療養院100年4月15
    日桃療歷字第1000002045號函檢附之被告吳福銓病歷影本附
    卷可按（見原審卷一第168頁、第176頁、第183 頁背面），
    遍查上開病歷表診療紀錄所載，均未曾提及被告吳福銓有何
    脫離現實之妄想或幻覺等症狀，其整體智能表現亦未出現慢
    性精神病常見嚴重智能退化之現象，顯難認定被告吳福銓於
    犯案當時自主控制能力有何減損之狀況，或其於案發當時之
    精神狀態，對辨識行為違法之能力或依其辨識能力而行為之
    能力，有何顯著減低之情，是被告吳福銓就此所辯，尚乏所
    據，自無可取。
(五)、綜上所述，被告等人辯稱所犯僅係詐欺取財罪云云，顯係事
    後卸責之詞，俱不足採信。本件事證明確，其等犯行均堪以
    認定，應予依法論科。
二、核被告吳福銓、藍應祿、曾暉勝、鄭智明事先合謀，以冒充
    警察使用強制力手段，使販賣者宋曼萍、陳振森因此心生畏
    懼而交出毒品，其在原先犯罪計畫範圍內之行為，被告鄭智
    明對其所發生之結果，固應同負其責，至於超越原計畫範圍
    ，如被告藍應祿、曾暉勝冒充警察為陳振森察覺其等不似警
    察，而以甩棍反抗，與被告藍應祿、曾暉勝拉扯、對峙，及
    被告吳福銓在當場見狀持咖啡罐敲擊陳振森頭部之暴力行為
    ，非在原計畫範圍內，被告鄭智明自無庸同負其責，但陳振
    森因心生畏懼而交出毒品，仍與原計畫中之冒充警察取得毒
    品之合同犯意聯絡有關連，就取得毒品既遂之結果，被告鄭
    智明仍以恐嚇取財既遂罪論處。又被告吳福銓、藍應祿、曾
    暉勝在現場，對於冒充警察計畫為陳振森察覺有異而反抗，
    因此在當場所實施之一連串暴力行為，彼此有相互利用既成
    條件之默示犯意聯絡，應認有繼續共同實施犯罪之主觀犯意
    聯絡之合同意思，就此所發生之結果，應同負其責。是核被
    告吳福銓、藍應祿、曾暉勝、鄭智明所為均係犯刑法第158
    條第1項之僭行公務員職權罪、同法第346條第1 項恐嚇取財
    既遂罪（就陳振森已交付財物部分）及同條第3項、第1項恐
    嚇取財未遂罪（就宋曼萍未交付財物部分）。又被告藍應祿
    、曾暉勝於著手冒充警察執行職務，實施強暴行為之際，由
    被告曾暉勝關上該址民宅大門，並由被告藍應祿將宋曼萍帶
    往該民宅內之房間欲搜索宋曼萍攜帶之毒品，不准在場之宋
    曼萍、陳振森任意離去，應包括在恐嚇取財之恐嚇、暴力行
    為之內，無庸另論以強制罪。又被告吳福銓使用暴力，持咖
    啡鐵罐敲擊陳振森之頭部流血成傷，雖經被害人指訴在卷，
    然此傷害結果應認是暴力行為之當然結果，不另論以傷害罪
    ，且公訴意旨亦未起訴被告吳福銓等另涉傷害罪名，爰不另
    為無罪諭知。又被告吳福銓、藍應祿、曾暉勝與鄭智明共同
    共謀，推由被告藍應祿、曾暉勝下手實施僭行公務員職權罪
    ，由被告藍應祿、曾暉勝、吳福銓在現場實施含強制性質之
    臨檢、搜索行為，彼等4 人間有犯意聯絡或行為分擔，均應
    以共同正犯論。至於被告藍應祿、曾暉勝、吳福銓在當場所
    實施非原先共同犯意內之行為，被告鄭智明自不庸負責，已
    如前述。又被告吳福銓、藍應祿、曾暉勝、鄭智明之僭行公
    務員職權行為(含強制性質之臨檢、搜索行為)，與恐嚇取財
    之恐嚇、暴力行為，在自然意義上雖非完全一致，然二者仍
    有部分合致，且犯罪目的單一，均為使被害人宋曼萍、陳振
    森因心生畏懼而交付毒品，依一般社會通念，認應評價為一
    罪方符合刑罰公平原則，如予數罪併罰，反有過度處罰之疑
    慮，與人民法律感情亦未契合，是於牽連犯廢除後，適度擴
    張一行為概念，認此情形為一行為觸犯數罪名之想像競合犯
    ，方屬適當，準此，被告吳福銓、藍應祿、曾暉勝、鄭智明
    上開所為，固觸犯刑法第158條第1項之僭行公務員職權罪以
    及同法第346條第1項恐嚇取財既遂罪（就陳振森已交付財物
    部分）、同條第3項、第1項恐嚇取財未遂罪，然其等係以一
    行為，侵害數法益，觸犯數罪名，為想像競合犯，依刑法第
    55條之規定，應從一重以刑法第346條第1項之恐嚇取財既遂
    罪論處。起訴意旨認僅被告藍應祿、曾暉勝所犯係僭行公務
    員職權罪，並認被告吳福銓等4人所為係結夥3人以上強盜罪
    ，應分論併罰，尚有未洽。又起訴意旨雖未敘明被告吳福銓
    、鄭智明所犯僭行公務員職權犯行部分，僅敘及其等結夥3
    人以上強盜之犯行，然該未敘明部分與已敘及之部分既有想
    像競合犯之裁判上一罪關係，自為起訴效力所及，依審判不
    可分之原則，本院應併予審判。又公訴意旨認被告等4 人所
    犯係屬結夥3 人以上強盜罪，尚有誤會，惟其基本事實相同
    ，並經本院告知罪名，起訴法條應予變更。
三、被告吳福銓、曾暉勝、鄭智明均有如事實欄一所載之科刑執
    行完畢前科，此有本院被告前案紀錄表在卷可參，其等於有
    期徒刑執行完畢後，5 年以內故意再犯本件有期徒刑以上之
    罪，均為累犯(被告藍應祿本案非累犯，詳後述)，均應依刑
    法第47條第1項規定，加重其刑。
四、撤銷改判之理由及量刑：
(一)、原審對被告吳福銓等4人皆論以刑法330條第1項、第321條結
    夥3 人強盜罪，固非無見，惟被告吳福銓、藍應祿、曾暉勝
    在現場所施用之強暴行為，並未至使陳振森、宋曼萍客觀上
    不能抗拒之狀態，而陳振森交出隨身攜帶之毒品海洛因3 小
    包，仍有自由斟酌之餘地而為，自難認與結夥3 人以上強盜
    罪之犯罪構成要件相侔，原審徒以「其等4 人對於藍應祿、
    曾暉勝冒充警察執行臨檢之際，如遇宋曼萍抵抗，可能會假
    藉行使公權力之名而行強暴脅迫等手段，在場之吳福銓亦可
    能實施強暴行為助勢以逼迫宋曼萍交出毒品之情，應有所預
    見，且不違背其等本意，竟仍共同基於冒充公務員行使其職
    權之方法，強取他人毒品財物之強盜不確定故意之犯意聯絡
    」及「吳福銓旋持桌上咖啡飲料鐵罐從左後方敲擊陳振森之
    頭部，致陳振森當場暈眩倒地不起，藍應祿、曾暉勝見狀續
    命宋曼萍、陳振森交出毒品，以此強暴方法至使宋曼萍、陳
    振森不能抗拒」等認定方式，認被告吳福銓等4 人該當結夥
    強盜罪責，實忽略強盜罪所施用之強暴、脅迫等手段，須客
    觀上足以壓抑被害人之抗拒，使喪失意思自由始當之，惟綜
    見全部卷證尚無法認定被告吳福銓、曾暉勝、藍應祿在現場
    所實施之暴力行為，已至使陳振森、宋曼萍喪失意思自由等
    情，原審逕以認定被告4人所犯係結夥3人以上強盜罪實有未
    當。又被告藍應祿雖犯有事實欄所述之(先後2次施用第一級
    毒品)罪並經判處罪刑確定且入監執行，惟其所犯2次施用第
    一級毒品罪，各經法院判處有期徒刑8月、9月，雖未符合數
    罪併罰定執行刑之規定，但由檢察官接續執行，而上開二罪
    之刑期起算日均是95年7月1日，執行完畢日均是96年7月16
    日(見本院卷第51至52頁)，無從分辨何罪已經執行完畢，而
    其中犯罪在後之施用第一級毒品罪，經同法院判處有期徒刑
    9月，經減刑為有期徒刑4月又15日後，復與其後所犯之違反
    森林法、偽造文書、施用毒品等罪，合併定執行刑1年8月，
    於97年4 月16日入監執行後，又假釋出獄，之後假釋復經撤
    銷，應執行殘刑4 月29日(見本院卷第51、53頁)，是被告前
    開犯罪在前經判處有期徒刑8 月之施用第一級毒品罪，自無
    從認已執行完畢，原審不察誤認被告藍應祿本案構成累犯，
    自嫌欠洽。被告吳福銓等4 人提起上訴，均否認有強盜之主
    觀犯意，且所實施者亦不至使陳振森、宋曼萍達不能抗拒之
    程度，不應以結夥3 人以上強盜罪論處，被告吳福銓等此部
    分上訴為有理由，被告吳福銓等各主張係犯詐欺取財罪部分
    ，難認有理由，惟原審判決既有可議之處，即應予以全部撤
    銷改判。
(二)、爰審酌被告吳福銓、藍應祿、曾暉勝、鄭智明因染有海洛因
    毒癮，為圖不花分文施用毒品海洛因，竟以上揭冒充警察使
    用強制力、暴力之行為，使陳振森、宋曼萍心生畏懼，陳振
    森並因此交出隨身攜帶供已吸用之毒品海洛因3 小包，其等
    犯罪對社會治安所生之危害甚鉅，犯罪手段惡劣，而本案係
    由被告鄭智明策劃冒充警察臨檢、搜索犯行，並找同有毒癮
    之吳福銓、藍應祿、曾暉勝合作，且策劃由被告藍應祿、曾
    暉勝冒充警察，惟其行為僅止於謀議階段，且在犯罪過程中
    並未再提供任何資助。至於被告吳福銓則係在現場使用暴力
    ，持咖啡飲料鐵罐重擊陳振森之頭部，使陳振森因此心懷恐
    嚇，害怕被滅口，為被告4 人中使用暴力手段最甚者。又被
    告藍應祿、曾暉勝於冒充警察時，即遭被害人陳振森察覺後
    ，竟不知罷手，仍思繼續實行犯罪行為以取得毒品，進而以
    暴力與陳振森相抗衡、對峙，惟其手段尚屬平和，並無積極
    攻擊行為，進而接觸被害人之身體，惟其等對被告吳福銓所
    使用暴力既成之條件，猶思加以利用，而續命被害人宋曼萍
    、陳振森交出毒品，終至取得毒品之結果，審酌其等之犯罪
    參與程度之輕重，其繼續犯罪之用心等節，堪認被告福銓藍
    、藍應祿、曾暉勝在本件犯罪情節均屬較重者。再被告鄭智
    明於偵訊、原審均否認犯行，嗣本院審理中始坦承部分犯行
    ，又本院審理時被告鄭智明、吳福銓、藍應祿、曾暉勝雖均
    坦認自己涉及之部分犯行，又考量被告吳福銓、藍應祿、曾
    暉勝於偵查時供認本案犯行，但原審審理時竟否認犯罪卸詞
    狡辯，其中又以被告藍應祿於本院審理時，就自身所涉本案
    之情節，猶多所隱瞞狡飾，其等犯後態度均欠佳，實難認已
    具悔悟之意，兼衡其等犯罪參與程度，犯罪之動機、目的、
    手段、生活狀況、智識程度與素行等一切情狀，分別量處如
    主文第二、三項所示之刑，以示懲儆。扣案手銬1 付與本案
    犯罪無關，爰不宣告沒收，併此敘明。
據上論斷，應依刑事訴訟法第369條第1項前段、第364條、299條
第1項前段、笫300條，刑法第28條、第158條第1項、第346條第1
項、第3項、第55條、第47條第1項，刑法施行法第1條之1第1項
、第2項前段，判決如主文。
本案經檢察官壽勤偉到庭執行職務。
中    華    民    國   100    年    12    月    27    日
                  刑事第六庭  審判長法  官  邱同印
                                    法  官  郭豫珍
                                    法  官  黃惠敏
以上正本證明與原本無異。
如不服本判決，應於收受送達後10日內向本院提出上訴書狀，其
未敘述上訴之理由者並得於提起上訴後10日內向本院補提理由書
（均須按他造當事人之人數附繕本）「切勿逕送上級法院」。
                                    書記官  陳豪達
中    華    民    國   100    年    12    月    29    日
附錄：本案論罪科刑法條全文
中華民國刑法第158條
（僭行公務員職權罪）
冒充公務員而行使其職權者，處 3 年以下有期徒刑、拘役或 5
百元以下罰金。
冒充外國公務員而行使其職權者，亦同。
中華民國刑法第346條
（恐嚇取財得利罪）
意圖為自己或第三人不法之所有，以恐嚇使人將本人或第三人之
物交付者，處 6 月以上 5 年以下有期徒刑，得併科 1 千元以
下罰金。
以前項方法得財產上不法之利益，或使第三人得之者，亦同。
前二項之未遂犯罰之。